臺灣板橋地方法院交通事件裁定　　??94年度交聲字第1861號
移
異?議　人
即受處分人　甲○○
上列異議人即受處分人因違反道路交通管理處罰條例案件，對於
交通部公路總局臺北區監理所蘆洲監理站九十四年九月六日所為
之裁決處分（處分案號：北監蘆字第裁四六—ＡＥＢ四０八五０
四號），聲明異議，本院裁定如下：
    主  文
原處分撤銷。
甲○○汽車駕駛人轉彎時不依號誌指示，處罰鍰貳佰元（即新臺
幣陸佰元），並記違規點數壹點。
    理  由
一、原處分意旨略以：受處分人即異議人甲○○於民國九十四年
    八月六日十時三十五分許，騎乘車牌號碼ＣＶ六－二一０號
    重型機車，在行經設有燈號管制之臺北市○○○路○段與民
    生西路口（北往西）之交岔路口時，於延平北路二段之紅燈
    號誌亮起之情況下違規右轉（即由延平北路二段右轉民生西
    路）闖越紅燈，而為執行勤務之臺北市警察局大同分局民生
    西路派出所警員逕行開單舉發。嗣原處分機關即交通部公路
    總局臺北區監理所蘆洲監理站經查證後復以異議人之違規事
    實明確，乃依照道路交通管理處罰條例第五十三條及第六十
    三條第一項第三款等規定，裁處異議人罰鍰新臺幣一千八百
    元，並記違規點數三點等語。
二、聲明異議意旨則略以：受處分人即異議人甲○○否認其於前
    開時、地，騎乘上開重型機車，行經設有燈光號誌管制之交
    岔路口時，有紅燈右轉之違規事實，且本件並未有採證照片
    或其他證據可憑，亦未指出異議人當天穿著特徵，僅憑警員
    片面之詞，遽以舉發，恐有誤認或處罰過當之虞，以值勤人
    員主觀上之認知為處罰依據，實難令人信服。原處分機關即
    交通部公路總局台北區監理所蘆洲監理站未經查明，貿然裁
    處異議人罰鍰新台幣一千八百元，並記違規點數三點，顯非
    適當，故異議人不服該裁處，乃提起本件異議等語。
三、按汽車駕駛人轉彎時，不依號誌指示者，處二百元以上六百
    元以下罰鍰，並記違規點數一點，道路交通管理處罰條例第
    四十八條第二款及第六十三條第一項第一款分別定有明文。
    又車輛面對圓形紅燈表示禁止通行，不得超越停止線或進入
    路口，道路交通標誌標線號誌設置規則第二百零六條第一項
    第五款第一目亦規定甚明。
四、至汽車駕駛人，行經有燈光號誌管制之交岔路口闖紅燈者，
    處新臺幣一千八百元以上五千四百元以下罰鍰，道路交通管
    理處罰條例第五十三條雖亦有明文之規定，然而：
（一）此條文所稱之「闖紅燈」，應係指汽車行經設有燈光號誌
      管制之交岔路口，而在其行向之燈號為紅燈之情況下，駕
      駛人仍強行進入路口，並繼而橫越通過該交岔路口，或者
      左轉進入橫向車道之駕駛行為而言，此際因該駕駛人之駕
      駛行為，將可能嚴重影響橫向雙向車流之行車順暢及行人
      之通行安全，而造成橫向左右來車行車上之極大衝突與妨
      礙，並對依規定通過馬路之行人造成莫大之危險，故道路
      交通管理處罰條例乃在不遵守道路交通號誌之指示等規定
      外，另為本條之特別規定。然假若汽車行經設有燈光號誌
      管制之交岔路口，而在其行向燈號為紅燈之情況下，駕駛
      人係做右轉彎或將車身全部超越路口停止線而停止等駕駛
      行為，而無逕行橫越該交岔路口或作左轉之情事，則此等
      駕駛行為，對於同時為綠燈行向之橫向來往車輛及行人而
      言，雖亦會造成妨害及危險，然其所影響者則可能僅係左
      方單向外側車道來車，而非橫向道路之雙向左右來車，故
      此等駕駛行為之危險性，顯較前述所稱之「闖紅燈」行為
      來得小。因之，汽車紅燈右轉之駕駛行為，與上開所定義
      之「闖紅燈」行為，二者之間尚不能全然相提並論。
（二）其次，在一般道路上之交岔路口，因在車流量、行人通行
      狀況及各項交通狀態影響之考量下，相關交通號誌、標誌
      設置機關，有時會在特定交岔路口處之燈光號誌設施中，
      增加紅燈可以同時右轉之指示號誌，而在燈光號誌之圓形
      紅燈亮起時，同時伴隨有右轉箭頭綠燈亮起之狀態，藉以
      指示該行向之車輛，可於紅燈亮時作右轉彎，或者直接在
      特定交岔路口前，設立紅燈可以右轉之交通標誌或標示設
      施，以告知汽車駕駛人得以在紅燈亮時作右轉彎。據此可
      知，交岔路口在紅燈亮時之狀態下，該行向之車輛是否可
      以同時作右轉彎，仍有其交通狀況及周遭環境因素之考量
      ，而非所有之交岔路口，在紅燈亮起時之狀態下，該行向
      之車輛一律不准右轉。基此交通號誌、標誌設置之實際情
      形，亦可佐證紅燈右轉，與紅燈穿越路口及作左轉彎之駕
      駛行為，其危險程度及對於交通狀況之影響性，確有其不
      同之處，而不能等同視之。
（三）再者，道路交通管理處罰條例第五十三條闖紅燈之處罰規
      定，應係同條例第四十八條第二款及第六十條第二項第三
      款等不遵守道路交通號誌指示等處罰條文之特別規定，且
      其罰鍰之數額及違規之記點，亦均較後二者來得高。因之
      ，前述「闖紅燈」相關處罰規定之違規構成要件，法理上
      亦應需為較嚴格之解釋，如此始符合該條文之立法意旨，
      而不致造成違規情節輕重不一之各項行為，均受到該條文
      規定之嚴厲處罰，故道路交通管理處罰條例第五十三條「
      闖紅燈」之處罰規定，解釋上應不包含紅燈右轉及車身全
      部超越停止線而停止等情狀較為輕微之違規行為，始為適
      當。另參酌一般駕駛人對於「紅燈右轉」之違法性認知，
      通常遠較紅燈亮起時直接橫越路口，或作左轉彎之情形來
      得低，且作「紅燈右轉」之違規駕駛人之惡性，經核與紅
      燈亮起時直接橫越路口，或作左轉彎等違規駕駛人之惡性
      ，程度上亦確有所不同，是前述道路交通管理處罰條例第
      五十三條闖紅燈之處罰規定，解釋上僅限於處罰在紅燈亮
      起時直接橫越路口，或作左轉彎等違規情節較為嚴重之駕
      駛行為，亦應較能切合一般人民對於交通管理法律規範之
      期待及觀感。從而，道路交通管理處罰條例第五十三條之
      闖紅燈處罰規定，解釋上並不包含「紅燈右轉」之駕駛行
      為，法理上應較為適當，至紅燈右轉及車身全部超過停止
      線停止等違規行為，則仍應依同條例第四十八條第二款或
      第六十條第二項第三款等不遵守道路交通號誌、標線指示
      之處罰規定處罰之。
（四）末按，司法院七十六年六月二十二日（七０）院台廳字第
      ０三六一三號及交通部八十二年四月二十二日交路（八二
      ）字第００九八一一號等函文意旨，雖均認汽車駕駛人行
      經有燈光號誌管制之交岔路口，在無箭頭導向燈號之狀況
      下，作左轉或右轉，均應適用前述道路交通管理處罰條例
      第五十三條之規定予以處罰，而不宜以左轉或右轉發生實
      害大小而割裂使用，然本院認為前開二函釋內容，皆與上
      述說明顯有出入而非適當，故尚難據以逕行適用，併此敘
      明。
五、經查：
（一）本件受處分人即異議人甲○○於九十四年八月六日上午十
      時三十五分許，騎乘車牌號碼ＣＶ六－二一０號重型機車
      ，途經設有燈號管制之臺北市○○○路○段與民生西路之
      交岔路口時，有於延平北路二段之紅燈號誌亮起之情況下
      ，超越停止線並右轉進入民生西路之事實，有臺北市政府
      警察局北市警交大字第ＡＥＢ0000000號舉發違反
      道路交通管理事件通知單、臺北市政府警察局大同分局九
      十四年九月十五日北市警同分交字第０九四三三一三四三
      ００號函各一份附卷足憑。另證人即舉發本件違規事件之
      執勤警員高銀泉於本院調查時到庭具結證稱：「（問：本
      件是否你舉發的，情形如何？）是我舉發的。當時早上九
      時至十一時為我服巡邏勤務，十時半至十一時按勤務表規
      定要去延平北路二段及民生路口服臨檢盤查勤務，十時三
      十五分左右發現異議人之機車紅燈右轉，於延平北路二段
      右轉民生西路，我吹警笛及指揮棒攔查該輛機車騎士，該
      騎士沒有停下來反而往內側車道騎去，為顧及安全沒有追
      車，回派出所用電腦查詢車籍資料，發現違規機車的號碼
      及顏色（銀色）、款式均符合，故開單逕行舉發」、「（
      問：當天天候情形為何？）颱風剛過。是白天，為晴天」
      、「（問：當天看到該騎士違規右轉，與他距離多遠？）
      約有十公尺」、「我往路中間移動並吹哨子及持指揮棒攔
      停違規駕駛」、「我在攔檢時會著反光上衣及背心，非常
      顯目，他不可能沒有看到」等語（詳本院九十四年十一月
      二十一日訊問筆錄），且異議人亦不否認曾於案載違規時
      間，騎乘上開機車行經違規地點，參以證人高銀泉與異議
      人間不僅未有任何怨隙，又係毫不相識之人，衡情證人應
      無設詞攀誣，或虛構違規事實以陷害異議人之理。況警員
      執行公務時，本身即受有行政懲處責任之監督，且其到庭
      具結作證，更係以刑事責任擔保其證言之真實性，故證人
      高銀泉警員之前開證述內容，經核尚無不可採信之處。因
      之，異議人於前揭時、地，騎乘前開重型機車，於行經設
      有燈光號誌管制之交岔路口，有紅燈右轉之違規事實，應
      可認定。
（二）其次，按法院受理交通異議案件，乃是對於交通舉發行政
      處分審查其是否違法，本質上屬於行政爭訟過程，與普通
      法院審理刑事案件之原則不同。其舉證責任之原理，非如
      刑事案件中，應超越任何合理懷疑始可為有罪判決者之嚴
      格程度。其舉證責任之原理，應與民事訴訟相類似，除有
      特別規定外，基本上準用民事訴訟法，由國家機關與人民
      二造，各自履行其主觀之舉證責任，在過程中各自提出證
      據；若窮盡各種證據方法，待證結果仍有不明時，則由客
      觀之舉證責任危險分配原則，決定國家機關與人民二造何
      人應受敗訴危險。此參酌行政訴訟法第一百三十六條規定
      準用民事訴訟法第二百七十七條自明。查原裁決機關交通
      部公路總局臺北區監理所蘆洲監理站，裁決異議人甲○○
      紅燈右轉，乃引據舉發單為證。而舉發本件違規事件之臺
      北市政府警察局大同分局警員高銀泉就本件如何查獲並舉
      發之經過，亦於本院調查時到庭陳證無訛，已如前述，並
      就異議人所騎乘之重型機車係在行經前開設有燈光號誌管
      制之路口時，見紅燈未停等而超越停止線並右轉進入民生
      路西口等違規情節均供述明確，而證人高銀泉本身直接見
      聞異議人所騎乘之重型機車有紅燈右轉之事實經過，對事
      實最為明瞭，並經以行政及刑事責任擔保其真實性，應認
      其陳述為可採。況異議人甲○○於本
???院訊問時亦陳稱：當日伊確有騎乘上開重型機車行經延平
      北路二段及民生西路口路段等語，益證證人高銀泉應無誤
      看或誤為舉發之情事。
（三）再者，異議人雖以前詞置辨，然異議人既未就舉發員警有
      何舉發錯誤等情提出確實證據以供調查，且未提供任何相
      關證據足資證明執勤員警確有捏造事實違法取締之情，從
      而異議人前開所辯，要係卸責之詞，自無可採。是異議人
      於前開時、地，騎乘重型機車，途經設有燈號管制之交岔
      路口時，有於紅燈號誌亮起之情況下作右轉之駕駛行為，
      應無疑問。
六、綜上所述，受處分人即異議人甲○○於上開時、地，騎乘重
    型機車途經設有燈號管制之交岔路口時，有於紅燈號誌亮起
    之情況下作右轉之駕駛行為雖足認定，然如前述說明可知，
    異議人之上開違規行為尚與在紅燈亮起之情況下直接通過路
    口或作左轉之駕駛行為有異，故該駕駛行為經核應未該當於
    道路交通管理處罰條例第五十三條之闖紅燈處罰規定之構成
    要件。從而，原處分機關即移送機關交通部公路總局臺北區
    監理所蘆洲監理站，貿然依據該條文之規定處罰異議人，尚
    非適當。是本件原裁決處分既有上開適用法條不當之處，則
    仍應由本院裁定將原處分撤銷。又因異議人於前開時、地，
    騎乘重型機車在紅燈亮起之情況下作右轉彎，而有汽車駕駛
    人轉彎時，不依號誌指示之違規事實已甚明確，故本院復根
    據道路交通管理處罰條例第四十八條第二款及第六十三條第
    一項第一款等規定，並斟酌異議人違規情節之輕重，而另為
    異議人如主文第二項所示之諭知，以資適法。
七、據上論斷，應依道路交通案件處理辦法第二十條前段裁定如
    主文。
中　　華　　民　　國　　94　　年　　11　　月　　30　　日
　　　                交通法庭  法　官　鄭燕璘
上列正本證明與原本無異。
如不服本裁定應於送達後五日內向本院提出抗告狀。
      　　　　　　　　        　書記官　陳秀慧
中　　華　　民　　國　　94　　年　　11　　月　　30　　日
